【裁判字號】    99,台上,2284
【裁判日期】    990415
【裁判案由】    妨害自由
【裁判全文】
最高法院刑事判決            九十九年度台上字第二二八四號
上  訴  人  甲○○
上列上訴人因妨害自由案件，不服台灣高等法院中華民國九十八
年十二月三十一日第二審更審判決（九十八年度上更(一)字第二０
二號，起訴案號：台灣台北地方法院檢察署九十二年度偵字第二
二四五九號，九十三年度偵字第四一五一、六五六三號），提起
上訴，本院判決如下：
    主  文
原判決撤銷，發回台灣高等法院。
    理  由
本件原判決認定上訴人甲○○有其事實欄所載犯行，因而撤銷第
一審關於上訴人部分之科刑判決，改判依行為時牽連犯規定，從
一重論以成年人與少年共同以非法方法，剝奪人之行動自由罪，
量處有期徒刑三年十月，併依中華民國九十六年罪犯減刑條例規
定減為有期徒刑一年十一月；固非無見。
惟查：(一)、現行刑事訴訟法採直接審理及言詞審理原則，為保障
被告之反對詰問權，明定被告以外之人於審判外之言詞或書面陳
述，除法律有規定者外，原則上不得作為證據。另為兼顧現實需
要及真實之發現，乃本於例外從嚴之立場，許於具備必要性及可
信性之特別情況下，例外地承認其有證據能力。刑事訴訟法第一
百五十九條之三規定：「被告以外之人於審判中有下列情形之一
，其於檢察事務官、司法警察官或司法警察調查中所為之陳述，
經證明具有可信之特別情況，且為證明犯罪事實之存否所必要者
，得為證據：一、死亡者。二、身心障礙致記憶喪失或無法陳述
者。三、滯留國外或所在不明而無法傳喚或傳喚不到者。四、到
庭後無正當理由拒絕陳述者。」其立法理由在於考量審判程序中
，一旦發生事實上無從為直接審理之原因，如一概否定該陳述之
證據適格，不免違背實體真實發現之訴訟目的，為補救採納傳聞
法則，實務上所可能發生蒐證困難之問題，始例外地承認該審判
外之陳述，得採為證據。是該法條第三款規定「滯留國外或所在
不明『而』無法傳喚或傳喚不到者」，稽其前後文義及立法意旨
，所謂「傳喚不到」，顯係指「滯留國外或所在不明而傳喚不到
」而言，亦即以「滯留國外或所在不明」為其前提，倘無滯留國
外或所在不明之情形，只是單純傳喚不到，自無該條款之適用。
況現行刑事訴訟法採交互詰問制度，以期透過詰問程序之運作，
辯明供述證據之真偽，使真實呈現。被告得於審判程序中詰問證
人，不僅為憲法第十六條保障人民訴訟權所衍生之權利之一，且
屬憲法第八條第二項正當法律程序所保障之權利。若被告以外之
人在審判程序中，並未發生事實上無從為直接審理之原因，僅因
單純傳喚不到，即認有該條款之適用，無異於剝奪被告對其詰問
之機會，不僅妨害被告訴訟防禦權之行使，亦有礙於真實之發現
，當非立法之本意。被害人莊麗蘭於審判中未曾以證人身分到庭
具結作證，上訴人於原審一再聲請詰問莊麗蘭以釐清事實（見原
審更(一)卷第七九頁、第一一四頁背面、一四０頁、一六八頁背面
）。原審法院雖於更審時，傳喚莊麗蘭於準備程序到庭以被害人
身分應訊，但未命其以證人身分具結作證，並接受上訴人之詰問
（見原審更(一)卷第一一四至一一六頁），足見莊麗蘭並無前開所
謂「滯留國外或所在不明而無法傳喚或傳喚不到」之情形，原判
決卻以其後單純二次以證人身分傳喚未到庭，遽認有刑事訴訟法
第一百五十九條之三第三款之情形，不經莊麗蘭到庭具結作證，
並接受上訴人及辯護人之詰問，逕採莊麗蘭於審判外之陳述，為
上訴人論罪之主要證據，無異剝奪上訴人反對詰問之機會，不僅
妨害其訴訟防禦權之行使，亦有礙於真實之發現，原審所踐行之
訴訟程序難謂適法；又審判期日之訴訟程序，專以審判筆錄為證
。又卷宗內之筆錄及其他文書可為證據者，應向被告宣讀或告以
要旨，刑事訴訟法第四十七條、第一百六十五條第一項定有明文
；足見事實審法院，以直接審理為原則，必需踐行法定調查程序
，已顯出於審判庭之證據資料，始得採為判決之基礎，從而採為
判決基礎之證據，是否已踐行上開調查程序，自以審判筆錄之記
載為其準據。原判決說明採證人即被害人莊麗蘭及其女陳詩涵於
另案少年法庭之證述、莊麗蘭與同案被告李政賢於另案國防部北
部地方軍事法院之證詞、莊麗蘭於另案軍事檢察官訊問時之陳述
，為上訴人論罪之證據。但依原審審判筆錄之記載，原審未於審
判期日，將相關筆錄資料向上訴人提示宣讀或告以要旨，踐行調
查程序，使其有辯解之機會，即採為上訴人犯罪之論據（依審判
筆錄記載，原審僅就前開證人等於本件警詢、偵查、第一審及原
審之陳述為調查），難謂與直接審理主義無違；均有應於審判期
日調查之證據，而未予調查之違法。(二)、原判決謂張銘成受上訴
人指示備妥類似鹽酸高腐蝕性液體強迫莊麗蘭飲用，由李家銘、
鍾元斌執行，致莊麗蘭受有上腸胃道腐蝕性傷害併幽門阻塞之嚴
重傷害。莊麗蘭於原審稱伊喝了腐蝕性農藥，一直吐，因沒有體
力開刀，等到三月十五日才動手術等語（見原審更(一)卷第一一五
頁背面）。如果無訛，莊麗蘭受傷情形如何？其遭強灌高腐蝕性
液體之危險性如何？能否認上訴人僅係基於普通傷害之犯意，對
莊麗蘭強灌高腐蝕性液體？攸關上訴人是否僅牽連成立普通傷害
罪名之認定，而於公平正義之維護有重大關係，原審未予調查釐
清，遽予判決，其調查職責亦有未盡。以上或為上訴意旨所指摘
，或為本院得依職權調查之事項。應認仍有撤銷原判決發回更審
之原因。
據上論結，應依刑事訴訟法第三百九十七條、第四百零一條，判
決如主文。
中    華    民    國  九十九  年    四    月   十五   日
                      最高法院刑事第八庭
                          審判長法官  洪  文  章
                                法官  王  居  財
                                法官  郭  毓  洲
                                法官  黃  梅  月
                                法官  邱  同  印
本件正本證明與原本無異
                                      書  記  官
中    華    民    國  九十九  年    四    月   二十   日
                                                      Ｑ

司法院資訊處製作；財團法人民間司法改革基金會備份。
